【裁判字號】    98,消債更,149
【裁判日期】    981218
【裁判案由】    更生程序
【裁判全文】
臺灣嘉義地方法院民事裁定           98年度消債更字第149號
聲  請  人  甲○○
即債務人
代  理  人  莊安田律師
上列當事人聲請消費者債務清理事件，本院裁定如下：
    主  文
債務人甲○○（身份證統一編號：Ｚ000000000號）自民國九十八
年十二月十八日下午二時起開始更生程序。
本件命司法事務官進行本件更生程序。
    理  由
一、聲請意旨略以：聲請人有不能清償債務之情事，於民國98年
    6月2日以書面向最大債權金融機構第一銀行請求共同協商債
    務清償方案，第一銀行提出「125期、零利率、每月清償1,
    000元、每月另清償第一銀行1,500元」之條件，聲請人固願
    接受該清償方案，惟聲請人不同意前置協商機制協議書第5
    條：「甲方（即聲請人）未依本協議清償者不得再申請前置
    協商，原則上亦不得聲請更生或清算。」，聲請人刪除該條
    後，第一銀行竟逕行通知協商不成立。聲請人無擔保或無優
    先權之債務總額未逾12,000,000元，復未經法院裁定開始清
    算程序或宣告破產，爰依法聲請更生等語。
二、按債務人不能清償債務或有不能清償之虞者，得依本條例所
    定更生或清算程序，清理其債務。債務人無擔保或無優先權
    之債務總額未逾12,000,000元者，於法院裁定開始清算程序
    或宣告破產前，得向法院聲請更生。法院開始更生程序之裁
    定，應載明其年、月、日、時，並即時發生效力。復按法院
    裁定開始更生或清算程序後，得命司法事務官進行更生或清
    算程序。消費者債務清理條例第3條、第42條第1項、第45條
    第1項、第16條第1項前段分別定有明文。
三、本院之判斷：
（一）聲請人現債務總金額為550,520元，其中積欠金融機構部
      分為388,197元（含第一銀行、渣打商業銀行、台新銀行
      ）；而於前置協商程序中，聲請人同意最大債權銀行即第
      一銀行提出「125期、0利率、每月清償1千元、每月另清
      償第一銀行1,000元」之條件；惟第一銀行另以「債務人
      對前置協商協議書第5、6條內容，『甲方（即聲請人）未
      依本協議清償者不得再申請前置協商，原則上亦不得聲請
      更生或清算。』之字句有疑義，不願簽署」為由拒絕，致
      協商不成立等情，業據聲請人於98年9月18日聲請更生狀
      陳報在案，並有財團法人金融聯合徵信中心當事人查詢個
      人資料（信用報告）回覆書、前置協商不成立通知書、第
      一銀行與聲請人協商文件在卷可稽，堪信為真實。
（二）又聲請人自陳每月收入17,000元，並有低收入戶扶助金7,
      200 元、房屋租金補助3千元（98年9月18日聲請更生狀、
      同年10月7日陳報狀及同年11月27日調查程序筆錄第2頁參
      照），此有聲請人之財政部台灣省南區國稅局97年綜合所
      得稅各類所得資料清單、嘉義市政府辦理低收入戶以工代
      賑契約書（上載每日工資927 元）及債務人薪資儲領帳戶
      存摺影本附卷可考，互核屬實，堪認聲請人每月收入27,2
      00元。
（三）聲請人主張其每月需支出個人膳食費4,800 元、其子范育
      銓膳食費3,300元、機車油費336元、水費118元、電費343
      元、瓦斯費332元、電話費398元、褓母費6,900 元、房屋
      租金5千元、尿片5百元、有線電視費270元等語，經查：
    1.按消費者債務清理條例之立法意旨，乃在於幫助陷於經濟
      上困境之債務人，得藉由更生或清算程序，走出經濟困境
      ，避免走向絕路，實現憲法所保障之生命權，其並非在幫
      助債務人保持其舊有之生活水平，或幫助債務人履行其法
      定扶養義務。因此在考量所謂之「生活必要性支出」，自
      以維持一般人最低生活水平所需為準，合先敘明。
    2.個人膳食費：本院認聲請人履行債務期間，須經歷經濟困
      苦之過程，其生活程度當然必須相當限制，認每日伙食費
      以150元為適當，總計聲請人每月伙食費為4,500元（計算
      式：150元×30天＝4,500元），逾此請求則其餘非屬必要
      支出，不予准許。
    3.電話費：聲請人陳稱每月需支出手機通訊費398元，固提
      出全虹通信企業股份有限公司代收證明為憑，惟本院參酌
      聲請人職業上需求甚低、手機通訊非不可替代性、維持一
      般人最低生活水平之必要以及聲請人履約期間需儉樸適當
      控制支出等情，認聲請人每月手機通訊費費以200元為適
      當。逾此請求則其餘非屬必要支出，不予准許。
    4.尿片5百元：查聲請人之子范育銓為95年9月11日出生，現
      年已4 歲餘，並已進入幼稚園就讀，此有聲請人庭呈全戶
      戶籍謄本、嘉義市私立榮光托兒所就學期間繳費證明書可
      為憑證。則聲請人是否仍每月支付尿片費用500 元，誠有
      疑問；況聲請人復未提出任何相關證據以實其說。是聲請
      人前揭主張與一般生活之人之經驗法則不符，實難採信，
      無由列計於聲請人每月必要支出之費用。
    6.有線電視費270 元：聲請人既已積欠債務，理當應知所節
      制，竭力開源節流，盡量減少生活中非必要之消費及支出
      ，更不能一方面仍維持積欠債務前之生活品質及享受，另
      一方面又要透過更生程序免除債務，此顯然不合理。是此
      部分不應列入每月必要之經常性支出。
    7.至於其子范育銓膳食費3,300元、機車油費336元、水費11
      8元、電費343元、瓦斯費332元、褓母費6,900元、房屋租
      金5,000元部分，支出尚屬合理，應予列計每月必要之支
      出。
    8.綜上，聲請人每月必要生活支出及應負擔之扶養費為21,0
      29元（計算式：4,500 元＋3,300元＋336元＋118元＋343
      元＋332元＋200元＋6,900元＋5,000元＝21,029元，小數
      點以下四捨五入）。
（四）復查，聲請人別無任何財產、借款因滯繳過久業經認列呆
      帳並通報財團法人金融聯合徵信中心，此亦有財政部台灣
      省南區國稅局財產歸屬資料清單、債務清理條例前置協商
      專用債權人清冊附卷可稽。又聲請人每月可支配所得僅餘
      6,171元（計算式：27,200元－21,029元＝6,171元）。而
      於本院調查時，經詢問上開3家銀行，是否願以前開協商
      條件同意債務人每月分期清償，均表示不同意，且第一銀
      行於98年10月13日向本院聲請強制執行，扣押聲請人每月
      支領薪資3分之1，有本院嘉院和98年司執字第27532號執
      行命令影本可按，是債務人每月僅餘薪資18,133元（27,
      200元×2/3＝18,133元），已不足其每月基本生活所需，
      是以聲請人目前財產、收入及信用情況，顯無法清償上開
      銀行388,197元及民間借款162,323元之債務，而符合消費
      者債務清理條例第3條所定更生之要件。
（五）從而，債務人既有不能清償債務之情事，自應允其於消費
      者債務清理條例施行後，選擇以更生程序清理其債務，藉
      以妥適調整債務人與債權人及其他利害關係人間之權利義
      務關係，保障債權人獲得公平受償，並謀求債務人經濟生
      活之重建復甦機會。此外，本件又查無債務人有消費者債
      務清理條例第6條第3項、第8條或第46條各項所定駁回更
      生聲請之事由存在，則債務人聲請更生，與法尚無不符，
      應予准許。
四、依消費者債務清理條例第11條第1項、第45條第1項、第16條
    第1項，裁定如主文。
中    華    民    國    98    年    12    月    18    日
              民事第一庭    法      官  林世芬
上為正本係照原本作成
本件不得抗告
本裁定已於98年12月18日下午2時公告。
中    華    民    國    98    年    12    月    18    日
                            書  記  官  許龍崑


司法院資訊處製作；財團法人民間司法改革基金會備份。
